臺灣板橋地方法院民事判決　　　　　　　98年度訴字第2624號
原　　　告　呂彥亨
訴訟代理人　王元勳律師
　　　　　　李怡欣律師
被　　　告　呂得祥
訴訟代理人　林明輝律師
上列當事人間請求分割共有物事件，經本院於民國100年1月6日
言詞辯論終結，判決如下：
    主      文
兩造共有坐落新北市中和區○○地段八四三地號（地目林、面積
一七八四平方公尺）及新北市中和區○○地段七八一地號（地目
林、面積二三七七點三七平方公尺），及其上門牌號碼新北市○
○區○○路二段三九九巷六五之一、一二二之一、一二四之一及
一二八之一號未辦保存登記建物，應予合併分割。並應分割如後
附新北市中和地政事務所土地複丈成果圖（其中編號66-1門牌建
物Ａ部分，應更正為65-1門牌建物Ａ部分）丁案所示：編號Ａ1
分割部分面積二七七四點二五平方公尺土地，分歸被告所有、編
號Ｂ1分割部分面積一三八七點一二平方公尺土地，分歸原告所
有；編號65-1門牌建物Ａ部分、124-1門牌建物Ｃ部分及128-1門
牌建物Ｄ部分建物，分歸被告所有、編號122-1門牌建物Ｂ部分
建物，分歸原告所有。
訴訟費用由原告負擔三分之一，餘由被告負擔。
    事實及理由
一、本件原告主張：
  (一)坐落新北市中和區○○地段843地號（重測前為南勢角段頂
    南勢角小段328-39地號）及烘爐地段781地號（重測前為南
    勢角段頂南勢角小段328-42地號）土地，及其上門牌號碼新
    北市○○區○○路2段399巷65-1、122-1、124-1及128-1號
    未辦保存登記建物，為兩造所共有，原告應有部分3分之1，
    被告應有部分3分之2。
  (二)系爭共有物並無不能分割之約定，亦無依物之使用目的而有
    不能分割之情形，然兩造悉無法達成協議分割，爰依民法第
    823條第1項、第824條之規定提起本件訴訟，請求分割系爭
    共有物，並請求依如後附新北市中和地政事務所土地複丈成
    果圖甲案分割方式而為分割。
  (三)訴之聲明：請求依如後附新北市中和地政事務所土地複丈成
    果圖甲案分割方式而為分割。（編號Ｂ1分割部分土地及編
    號124-1門牌建物Ｃ部分分歸原告所有；編號Ａ1分割部分土
    地及其餘建物分歸被告所有）
二、被告則以下列陳詞置辯：
  (一)系爭土地及其上建物為兩造所共有，原告應有部分3分之1，
    被告應有部分3分之2，並不爭執。惟依原告所提出甲案分割
    方式，將造成兩造所有建物分別坐落於他造所有之土地上，
    如此分割方法反使兩造權利義務關更趨複雜，實屬不妥。
  (二)被告另提出如後附臺北縣中和地政事務所土地複丈成果圖乙
    案或丙案分割方式而為分割。
  (三)答辯聲明：請求依如後附新北市中和地政事務所土地複丈成
    果圖乙案或丙案分割方式而為分割。（乙案：編號Ａ1分割
    部分土地及編號65-1門牌建物Ａ部分分歸原告所有；編號Ｂ
    1 分割部分土地及其餘建物分歸被告所有。丙案：將系爭兩
    筆土地分割成Ａ1、Ｂ1及Ｃ1三部分，同時將地上建物依序
    配賦65-1門牌建物、122-1門牌建物及124-1、128-1門牌建
    物，上開土地及建物合併分割三部分，由原告優先選擇其中
    一部分分歸其所有，其餘兩部分則分歸被告所有）
四、本院得心證之理由：
  (一)按各共有人，除法令另有規定外，得隨時請求分割共有物。
    但因物之使用目的不能分割或契約訂有不分割之期限者，不
    在此限。又共有物之分割，依共有人協議之方法行之。分割
    之方法不能協議決定，或於協議決定後因消滅時效成經共有
    人拒絕履行者，法院得因任何共有人之請求，命為下列之分
    配：以原物分配於各共有人。但各共有人均受原物之分配
    顯有困難者，得將原物分配於部分共有人。原物分配顯有
    困難時，得變賣共有物，以價金分配於各共有人；或以原物
    之一部分分配於各共有人，他部分變賣，以價金分配於各共
    有人。共有人相同之數不動產，除法令另有規定外，共有人
    得請求合併分割。民法第823條第1項、第824條第1項、第2
    項及第5項分別定有明文。本件原告主張坐落新北市中和區
    ○○地段843地號（重測前為南勢角段頂南勢角小段328-39
    地號）及烘爐地段781地號（重測前為南勢角段頂南勢角小
    段328-42地號）土地，及其上門牌號碼新北市○○區○○路
    2段399巷65-1、122-1、124-1及128-1號未辦保存登記建物
    ，為兩造所共有，原告應有部分3分之1，被告應有部分3分
    之2之事實，為被告所不爭，並有原告提出系爭土地之不動
    產登記簿謄本、信託合約書及97年全期房屋稅繳納證明書影
    本等件為證，且兩造間就系爭土地並無不得分割之特別約定
    ，依使用目的非不能分割，原告曾就本件爭執請求協議分割
    ，無法達成協議等情，業據本院依職權調閱本院98年度板調
    字第119號調解卷互核相符；系爭土地並非耕地或林業用地
    ，故無土地法第31條規定最小分割面積限制，亦有卷附新北
    市中和地政事務所99年1月14日北縣中地測字第0990000597
    號函可參（見本院卷第34頁），是原告本件分割共有物之請
    求，洵屬有據，自應准許。
  (二)次按分割共有物應考慮公平原則、利益原則、經濟原則，此
    外共有人分得之地是否與外界有適宜之聯絡，是否會造成袋
    地情形，及社會利益等均在考量之列；復依民法第824條之
    規定，尚需注意：消滅共有原則─除因該土地內部分土地
    之使用目的不能分割，或部分共有人明示仍願維持共有關係
    ，應就該部分土地不予分割或該部分共有人成立新共有關係
    外，應將土地分配於各共有人單獨所有。原物分配原則─
    法院對分割共有物之方法，固有自由裁量之權，惟仍須以適
    當之分割方法為限。維持現狀原則─即應參酌實際使用情
    形，將分割後之土地及地上房屋分歸一人所有或數人共有，
    以免房地分離。提高土地利用價值原則─土地之分割，應
    注意地形之完整，期能地盡其利。質量均等原則─原物分
    配之結果，其數量雖與原應有部分相當，但其價額顯不相當
    時，得以金錢補償之（最高法院57年臺上字第2117號、63年
    臺上字第2680號判例參照）。綜觀上開原則，分割共有物之
    最高指導原則應係「公平原則」，即需符合公平原則下，方
    有上開至所示各種原則適用之可言，易言之，上開5種
    原則個別適用後若形成違背「公平原則」之評價下，則應排
    除適用。又依98年1月23日修正民法第824條增列第5項規定
    ，其立法目的在於共有人相同之數筆土地常因不能合併分割
    ，致分割方法採酌上甚為困難，且因而產生土地細分，有礙
    社會經濟之發展，增訂共有人相同之數不動產，除法令另有
    規定外，共有人得請求合併分割。經查，本件兩造為系爭二
    筆土地之共有人，應有部分各相同（均係原告3分之1，被告
    3分之2），系爭土地現況業經本院於99年7月9日會同兩造當
    事人及臺北縣三重地政事務所人員現場勘驗結果：「系爭2
    筆土地坐落於台北縣中和市○○路○段399巷約寬6公尺巷道
    之兩側，並依山勢分別自巷道道路向外側陡升，呈Ｖ字形山
    勢狀態。其中843地號土地鄰399巷巷道處有門牌號碼台北縣
    中和市○○路○段399巷122-1號1層未辦保存登記建物（出租
    第三人作為『靈修宮』、『佛禪寺』及『八路武財神廟』使
    用）坐落於其上，向外側爬升後順次有門牌號碼同縣市○○
    路○段399巷124-1號1層未辦保存登記建物（出租第三人經營
    「山間倉房餐廳」使用），及末端有128-1號未辦保存登記1
    層建物（目前由被告及其家人居住使用）。另外系爭781地
    號土地鄰399巷巷道處有一「福南宮」土地公廟，並自該處
    陡升向上有一門牌號碼台北縣中和市○○路○段399巷65-1號
    未辦保存登記1層建物（出租第三人經營鋼鐵工廠使用）」
    等情，有卷附勘驗筆錄足參（見本院卷第93、94頁參照），
    本院審酌系爭二筆土地共有人相同，應有部分均為原告3分
    之1及被告3分之2，且土地現況均有臨新北市○○區○○路2
    段399巷寬約6公尺之巷道，惟自巷道處向兩側呈Ｖ字形山勢
    陡升，再依如後附新北市中和地政事務所土地複丈成果圖所
    示，系爭土地均呈不規則Ｌ形分布，其中系爭781地號土地
    面臨399巷巷道處有一土地公廟，加上地勢陡升關係，依現
    況臨399巷巷道處可利用之土地甚少，僅於土地最南側接近
    新北市○○區○○路2段399巷65-1號未辦保存登記建物部分
    ，始有相接道路通行至道路，另Ｌ形山勢靠近最北側位置土
    地僅得攀登階梯始得與道路相接；系爭843地號土地臨399巷
    巷道處地勢較為平坦，並有門牌號碼新北市○○區○○路2
    段399巷122-1號未辦保存登記建物坐落其上，後方門牌號碼
    124-1及128-1未辦保存登記建物部分目前亦有道路通行至道
    路，顯見系爭二筆共有人相同，應有部分相同，土地現況、
    地勢、經濟利用價值及接鄰通行道路狀況不一，且同一筆土
    地南、北側差異甚大，為符合公平原則，原告請求將系爭二
    筆土地予以合併分割，洵屬允當。
  (三)原告請求依甲案分割方案而為分割，即如後附複丈成果圖甲
    案：編號Ｂ1分割部分土地及編號124-1門牌建物Ｃ部分分歸
    原告所有；編號Ａ1分割部分土地及其餘建物分歸被告所有
    等情，本院審酌依此分割方案將造成原告分得Ｃ部分124-1
    門牌建物，該建物坐落之基地則分歸被告所有，另被告所分
    得編號122-1門牌建物Ｂ部分、編號128-1門牌建物Ｄ部分，
    均坐落於原告所分得之Ｂ1分割部分之土地上，亦造成被告
    分得編號128-1門牌建物Ｄ部分，並無適當通道以出入399巷
    巷道，將使分割後之土地及建物相應法律關係更加複雜，亦
    造成被告現居住使用建物無得通行至道路之出入口，此分割
    方案並不符公平原則甚明。被告請求依乙案及丙案分割方案
    而為分割，即如後附複丈成果圖乙案或丙案：乙案：編號Ａ
    1分割部分土地及編號65-1門牌建物Ａ部分分歸原告所有；
    編號Ｂ1分割部分土地及其餘建物分歸被告所有。丙案：將
    系爭兩筆土地分割成Ａ1、Ｂ1及Ｃ1三部分，同時將地上建
    物依序配賦65-1門牌建物、122-1門牌建物及124-1、128-1
    門牌建物，上開土地及建物合併分割三部分，由原告優先選
    擇其中一部分分歸其所有，其餘兩部分則分歸被告所有等情
    。其中乙案部分，原告雖分得Ａ1分割部分土地及其上Ａ部
    分65-1門牌建物，分得土地及建物歸屬一人所有，惟原告於
    系爭843地號土地上均無分得之部分，在原物分配原則下，
    將造成不利於原告之狀況，原告亦表明不同意此分割方案，
    本院認為此分割方案尚非最公平之分割方式。另丙案部分，
    原告雖得選擇Ａ1、Ｂ1及Ｃ1分割部分任何一部分，再配賦
    其上未辦保存登記建物，惟其中若選擇Ａ1或Ｃ1部分土地者
    ，將不符合原物分配原則，且選擇Ｃ1分割土地者，亦造成
    破壞被告目前已居住使用編號128-1門牌建物Ｄ部分之現況
    ；其中Ｂ1部分土地，雖將系爭843地號土地面臨399巷巷道
    利用價值最高之部分劃歸同一人，但坐落系爭843地號土地
    上分割Ｂ1部分地界線乃緊臨編號122-1門牌建物Ｂ部分，因
    腹地甚小，該建物所在土地之利用價值造成有減損之虞，況
    且其餘分割歸屬之大部分土地則劃入系爭781地號土地最靠
    近北側利用價值最低之位置，此三筆土地分割範圍有違反公
    平原則、原物分配原則及維持現狀原則，亦非最合理之分割
    方案。
  (四)本院復提出如後附新北市中和區地政事務所土地複丈成果圖
    丁案分割方式即：兩造共有系爭二筆土地，及其上門牌號碼
    新北市○○區○○路2段399巷65-1、122-1、124-1及128-1
    號未辦保存登記建物，應予合併分割。並應分割：編號Ａ1
    部分面積2774.25平方公尺土地，分歸被告所有、編號Ｂ1部
    分面積1387.12平方公尺土地，分歸原告所有；編號65-1門
    牌建物Ａ部分（複丈成果圖誤載為66-1）、124-1門牌建物
    Ａ部分及128-1門牌建物Ｄ部分，分歸被告所有、編號122-1
    門牌建物Ｂ部分，分歸原告所有。此分割方案，已排除兩造
    所提甲、乙及丙案未符合公平原則、原物分配及維持現狀原
    則之弊，且原告分得系爭843地號土地Ｂ1分割部分，與分得
    編號122-1門牌建物Ｂ部分，符合土地及建物同歸一人所有
    之經濟原則，法律關係較為單純且無爭議，經與被告所提出
    之丙案方案比較此部分分得土地面積適度擴大，延伸至路旁
    停車位部分，Ｂ1分割部分土地之利用價值隨之提高，同時
    再分配系爭781地號靠近北側經濟利用價值最低部分之土地
    亦隨之縮小，實已兼顧兩造分割土地之公平性及質量均等原
    則，同時此分割方案並預留系爭843地號土地後方分割予被
    告所有Ａ1分割土地部分及編號Ｃ、Ｄ建物通行至399巷巷道
    之出入口孔道，編號Ｄ建物亦分配予現居住之被告，另維持
    編號Ｃ未辦保存登記建物之基地駁崁，本院斟酌維持現狀、
    提高土地利用價值及質量均等原則後，認如後附複丈成果圖
    丁案所示分割方式最符合兩造公平原則，並能在消滅共有關
    係之同時，達到地盡其利之效果，及提高土地利用價值之目
    的，且經本院依職權向新北市中和地政事務所函查系爭土地
    依如上丁案分割方式而為分割，依土地登記規則等相關規定
    ，未有不符，有該所99年12月1日北縣中地登字第099001800
    0函在卷可稽（見本院卷第139頁參照），兩造於本院99年10
    月12日現場履勘測量，及99年11月29日言詞辯論時亦均表示
    同意此分割方案，顯見此分割方案較符合公平、利益及經濟
    原則甚明。
五、綜上所述，本院基於土地分割之公平原則、質量均等、維持
    現狀及提高土地利用價值原則之綜合考量下，認為如後附新
    北市中和地政事務所測繪之土地複丈成果圖丁案所示之合併
    分割方式，當係分割系爭二筆土地之適當方案，故原告爰依
    民法第824條之規定請求分割兩造共有系爭土地，本院認應
    依以下方式分割：兩造共有坐落新北市中和區○○地段843
    地號（地目林、面積1784平方公尺）及新北市中和區○○地
    段781地號（地目林、面積2377.37平方公尺），及其上門牌
    號碼新北市○○區○○路2段399巷65-1、122-1、124-1及12
    8-1號未辦保存登記建物，應予合併分割。並應分割如後附
    新北市中和地政事務所土地複丈成果圖（其中標示66-1門牌
    建物Ａ部分，應更正為65-1門牌建物Ａ部分）丁案所示：編
    號Ａ1部分面積2774.25平方公尺土地，分歸被告所有、編號
    Ｂ1部分面積1387.12平方公尺土地，分歸原告所有；編號65
    -1門牌建物Ａ部分、124-1門牌建物Ｃ部分及128-1門牌建物
    Ｄ部分建物，分歸被告所有、編號122-1門牌建物Ｂ部分，
    分歸原告所有，洵屬允當，應予准許，爰諭知如主文第一項
    所示。
六、分割共有物之訴，核其性質，兩造本可互換地位，本件原告
    之起訴雖於法有據，然被告之應訴乃法律規定所不得不然，
    其所為抗辯自為伸張或防衛權利所必要，是以本院認本件之
    訴訟費用，應參酌各共有人於分割後所得之利益，所分得土
    地之多寡，及就系爭土地各自享有之應有部分之比例等一切
    情事，仍應由兩造分別依系爭土地應有部分比例分擔訴訟費
    用較符公平原則，爰諭知如主文第二項所示。
七、訴訟費用負擔之依據：民事訴訟法第78條、第80條之1 。
中    華    民    國    100   年    1     月    20    日
                  民事第三庭法  官  張紫能
以上正本係照原本作成。
如對本判決上訴，須於判決送達後20日內，向本院提出上訴狀，
上訴臺灣高等法院（應按他造人數提出繕本）。
中    華    民    國    100    年   1     月    20    日
                            書記官  蔡佳容